【裁判字號】    95,上,93
【裁判日期】    950927
【裁判案由】    確認派下權不存在等
【裁判全文】
臺灣高等法院民事判決                    95年度上字第93號
上  訴  人    丁○○
                          樓
              丙○○
上  一  人
法定代理人    己○○
共      同
訴訟代理人    張俊傑律師
被上訴人      乙○○
訴訟代理人    沈志成律師
複代理人      王信仁律師
訴訟代理人    吳泓峻律師
被上訴人      戊○○（即李信義之承受訴訟人）
兼訴訟代理人  甲○○（即李信義之承受訴訟人）
上列當事人間請求確認派下權不存在等事件，上訴人對於中華民
國94年12月14日臺灣臺北地方法院94年度訴字第4186號第一審判
決提起上訴，本院於95年9月13日言詞辯論終結，判決如下：
    主  文
上訴駁回。
第二審訴訟費用由上訴人負擔。
    事實及理由
一、本件上訴人主張被上訴人乙○○對祭祀公業李宗記之派下員
    不存在，但為被上訴人乙○○及李信義所否認，爰以渠等二
    人為被告提起本件訴訟。上訴人於原審雖列被告為「李信義
    即祭祀公業李宗記申報人」，惟經本院闡明，上訴人明確陳
    稱其真意係對李信義個人為本件訴訟，此觀民事準備書(三)狀
    、95年7月25日準備程序筆錄及95年9月13日言詞辯論筆錄之
    記載甚明（見本院卷第95、108、123頁）。而李信義於民國
    95年1月1日死亡，遺有未亡配偶李張瑞菊、長子甲○○、次
    子戊○○，有戶籍謄本可稽（見本院卷第49至52頁）。按配
    偶非派下權之繼承人，不得繼承派下權之法律關係，尚無從
    承受訴訟，最高法院94年度台抗字第278號裁判亦採此見，
    可資參照。是上訴人於95年3月31日具狀聲明由繼承李信義
    派下權之甲○○、李瑋憲承受訴訟（見本院卷第46、47頁）
    ，核無不合，應予准許。
二、上訴人主張：上訴人二人均為祭祀公業李宗記之派下員。祭
    祀公業李宗記派下員會議於民國94年3月13日決議認定非屬
    派下員之被上訴人乙○○為派下員，被上訴人甲○○、戊○
    ○之被繼承人李信義並於94年4月29日以該祭祀公業申報人
    之名義，向台北縣土城市公所（下稱土城市公所）民政課申
    報祭祀公業派下員變動，將被上訴人乙○○列入成為派下員
    ，經土城市公所公告徵求異議，上訴人於94年5月24日提出
    異議，李信義於同年7月8日提出申復，土城市公所於94年7
    月12日函知上訴人於收受該通知之次日起三十日內提起派下
    員確認之訴。而依祭祀公業李宗記前經台北縣土城鄉公所（
    現改制為土城市公所）備查之繼承系統表所載，被上訴人乙
    ○○之派下權係承繼自母親即訴外人李碧霞，李碧霞則係承
    繼李尚立之派下權。惟李碧霞為詹吳妙之私生女，並非李尚
    立之子嗣，本即不能成為祭祀公業李宗記之派下員，其女即
    被上訴人乙○○自無成為祭祀公業李宗記派下員之理，況被
    上訴人乙○○已出嫁與訴外人賈耀東，並冠夫姓，當亦喪失
    派下員之資格。詎被上訴人乙○○及李信義均聲稱被上訴人
    乙○○為祭祀公業李宗記之派下員。為此訴請確認被上訴人
    乙○○與祭祀公業李宗記間派下權關係不存在。原審為上訴
    人敗訴之判決，上訴人不服提起上訴，其上訴聲明為：(1)原
    判決駁回後開第2項之訴部分廢棄。(2)確認被上訴人乙○○
    對於祭祀公業李宗記之派下權不存在。
三、被上訴人則以：被上訴人乙○○為訴外人李碧霞之女，而訴
    外人李碧霞係李尚立之配偶吳妙（即詹吳妙）之女。李尚立
    死亡時因無直系卑親屬，其財產均由吳妙繼承。民國11年前
    ，李氏族人為祭祀先祖李宗記，以李宗記所遺留之財產成立
    祭祀公業。吳妙不僅係以李尚立之繼承人身分參與祭祀，且
    以土地共有人之資格與其他李宗記之繼承人共同成立祭祀公
    業，故親族協議由吳妙繼承李尚立之派下員權利。嗣吳妙死
    亡，親族包括上訴人父親李進財在內均同意由李碧霞取得派
    下員資格，並於78年間即列名祭祀公業李宗記派下員，此並
    與日據時代之習慣相符。迄90年間李碧霞死亡後，因無任何
    男系子孫可延續香火，被上訴人乙○○為傳宗接代，遂依李
    宗記派下員管理暨組織規約與慣例（下稱規約與慣例）第5
    點規定取得派下權資格等語，資為抗辯。其答辯聲明：上訴
    駁回。
四、查祭祀公業李宗記於94年3月13日舉行派下員會員會議，決
    議同意被上訴人乙○○繼承其母李碧霞成為該公業派下會員
    。嗣該公業派下員推舉被上訴人之被繼承人李信義為申報人
    ，於94年4月26日向台北縣土城市公所申辦派下員變動，經
    台北縣土城市公所於94年5月11日公告祭祀公業李宗記變動
    後派下全員名冊、變動後派下全員系統表，並徵求異議。上
    訴人於94年5月24日提出異議，李信義於94年7月8日申復，
    台北縣土城市公所於94年7月12日函知上訴人，故祭祀公業
    李宗記迄未完成被上訴人乙○○之派下員變動申報程序。此
    為兩造所不爭執，並有申請書、異議書、申復書、台北縣土
    城市公所公告、函文在卷可稽（見原審卷第76至143頁）。
五、按確認法律關係之訴，非原告有即受確認判決之法律上利益
    者，不得提起之，民事訴訟法第247條第1項前段定有明文。
    所謂即受確認判決之法律上利益，係指法律關係之存在否不
    明確，原告主觀上認其在法律上之地位有不妥之狀態存在，
    且此種不妥狀態，能以確認判決將之除去者而言，若縱經法
    院判決確認，亦不能除去其不安之狀態者，即難認有受確認
    判決之法律上利益（最高法院52年台上字第1237號、52年台
    上字第1240號判例參照）。
六、本件被上訴人乙○○係經祭祀公業94年3月13日派下員會議
    決議將其列為派下員，惟因上訴人異議，迄未完成申辦派下
    員變動程序，業如上述。上訴人雖以李信義之子甲○○、戊
    ○○及乙○○為本件訴訟之當事人，訴請確認乙○○與祭祀
    公業李宗記之派下權不存在，惟法院縱令為上訴人聲明之判
    決，其判決之效力，尚不及於祭祀公業李宗記，亦無從變更
    前開決議內容，是上訴人就系爭派下權所生之法律上不安狀
    態，即非能以對於被上訴人之確認判決將之除去，揆諸前揭
    判例意旨，自難認有受確認判決之法律上利益。
七、從而上訴人訴請確認被上訴人乙○○對於祭祀公業李宗記之
    派下權不存在，為無理由，應予駁回。原審為上訴人敗訴之
    判決，理由雖有不同，然結果並無二致。上訴意旨求予廢棄
    改判，為無理由，應予駁回。
八、上訴人聲請訊問證人李杉龍，因與判決結果無涉，不另訊問
    ，附此敘明。
九、據上論結，本件上訴為無理由，依民事訴訟法第449條第2項
    、第1項、第78條，判決如主文。
中    華    民    國    95    年    9     月    27    日
                    民事第一庭
                        審判長法  官  張耀彩
                              法  官  林金吾
                              法  官  盧彥如
正本係照原本作成。
如不服本判決，應於收受送達後20日內向本院提出上訴書狀，其
未表明上訴理由者，應於提出上訴後20日內向本院補提理由書狀
（均須按他造當事人之人數附繕本）上訴時應提出委任律師或具
有律師資格之人之委任狀；委任有律師資格者，另應附具律師資
格證書及釋明委任人與受任人有民事訴訟法第466條之1第1項但
書或第2項（詳附註）所定關係之釋明文書影本。
中    華    民    國    95    年    9     月    29    日
                              書記官  鄭兆璋
附註：
民事訴訟法第466條之1（第1項、第2項）：
對於第二審判決上訴，上訴人應委任律師為訴訟代理人。但上訴
人或其他法定代理人具有律師資格者，不在此限。
上訴人之配偶、三親等內之血親、二親等內之姻親，或上訴人為
法人、中央或地方機關時，其所屬專任人員具有律師資格並經法
院認為適當者，亦得為第三審訴訟代理人。


司法院資訊處製作；財團法人民間司法改革基金會備份。
